行　政　法　院　判　決　　　　　　　　　　　　　八十八年度判字第四三一一號
　　原　　　告　乙○○
　　　　　　　　甲○○
　　被　　　告　內政部（承受原台灣省政府地政處業務）
右當事人間因有關土地登記事務事件，原告不服內政部中華民國八十七年六月十八日
台內訴字第八七○三三○三號再訴願決定，提起行政訴訟，本院判決如左︰
　　主  文
再訴願決定撤銷。
　　事  實
緣花蓮縣政府為取得花蓮市都市計畫公共設施保留地「文小四」學校用地，需徵收原
告所有坐落花蓮縣花蓮市○○段三八四六、三八七六、三八七五地號等筆土地，乃依
土地法第二百零八條第七款及都市計畫法第四十八條規定，報經台灣省政府以七十九
年四月六日七九府地二字第一四二八○五號函核准徵收及附帶徵收其地上物，其計畫
進度預定七十八年九月開工，九十八年十二月完工。惟原告認為系爭土地，係由台灣
省政府依據土地法第二百二十三條規定，核准花蓮縣政府單向行使補償費發給程序時
，違背土地法第二百三十三條所明定：「地價及補償費應於公告期滿十五日內發放之
。」之程序，乃向台灣省政府地政處（被告承受該項業務）請求依省縣自治法第五十
四條第三項規定撤銷花蓮縣政府對系爭土地所為之囑託移轉所有權登記，經台灣省政
府地政處函覆囑託登記應無違誤，自無撤銷原囑託登記可言。原告不服，提起訴願、
再訴願，遞遭決定駁回，遂提起行政訴訟，茲摘兩造訴辯意旨於次：
原告起訴意旨及補充理由略謂：一、按訴願法第十九條明定：「訴願就書面審查決定
之」，原告於八十七年四月八日向被告提起之訴願書係主張撤銷台灣省政府地政處八
十六年九月二十七日地二字第五七四五七號函所為：「花蓮縣政府所為之囑託登記應
無違誤，自無撤銷囑託登記可言。」之否准處分，並無「不服台灣省政府八十七年三
月十二日府訴二字第一四八二二四號訴願決定」之記載，被告竟以訴願書上所無記載
前述事項予審查決定，最高法院六十年台上字第二○八五號判例指明：「原審就當事
人未主張之事實依職權斟酌，顯有認作主張之違法情形。」。二、修訂訴願法第八十
條第二項明定：「行政處分受益人有左列情形之一者，其信賴不值得保護：一、．．
．。二、對重要事項提供不正確資料或為不完全陳述，致使原行政處分機關依該資料
或陳述而作成行政處分者。三、明知原行政處分違法或因重大過失而不知者。」，被
告不否認花蓮縣政府聲請徵收系爭土地時，不備內政部八十四年二月十四日台（八四
）內地字第八三一五○七二一號函說明三所釋示：「應添附奉准興辦事業文件抄件。
」，對原告所指：「本件徵收雖經聲報、核准、公告和補償費發給等程序，惟徵收處
分之實施，並未備土地法第二百十一條所定之要件為事實。」乙節亦無異議。足證其
核准花蓮縣政府徵收系爭土地為不值得信賴之事實。三、花蓮縣政府以七十九年六月
十四日府地用字第五○一二七號函通知訂定同月二十二日上午九點至十二點在花蓮市
公所發放補償費事是採印刷品平件郵寄，原告既不知何時送達，亦未簽名拒收，更無
拒領之表示乙事，被告既不否認，亦未指摘原告有拒領行為，職故，其已自承縣地政
機關延誤提存，有行政責任。四、原處分機關援行政院五十九年十二月一日台五十九
內一○九○七號令：「關於徵收公告期滿十六日起一個月內辦理提存待領，唯此項提
存期間之規定，祇屬訓示性質，並非法定不變期間。」云云，牴觸司法院釋字第四二
五號解釋：「土地法第二百三十三條明定補償費應於公告期滿後十五日內發給。此法
定期間．．．應嚴格遵守。」之釋示。另指：「本案本處所為之函復，既非對人民所
為之行政行為，更不因而對人民發生具體法律之效果。」云云，牴觸台灣省政府八十
七年三月十二日府訴二字第一四八二二四號決定書：「應有否准所請之意」之確定。
五、花蓮縣政府不否認本徵收案於被告核准之前，花蓮縣政府聲報當時，在徵收計畫
書內未依規定添附「奉准興辦文小四校舍工程文件抄件」，顯然違背土地法第二百十
一條所定：「應證明其興辦之事業已得法令之許可。」暨被告八十四年二月四日台內
地字第八三一六○七二一號函釋證明其興辦之事業已得法令之許可時，於徵收計畫書
「添附奉准興辦事業文件抄件。」。按徵收計畫書內「計畫進度」一項，因都市計畫
法第八十三條規定而發生排除土地法第二百十九條所定人民收回土地權，限制人民行
使土地所有權之效果，職是之故，「計畫進度」期限之數額自應由法律訂定或法律授
權訂定之標準為之，惟花蓮縣政府不否認本徵收案之計畫書所載計畫進度預定自七十
八年九月開工，九十八年十二月完工長達二十年三個月期限，確非法律訂定或法律授
權訂定之標準，顯已牴觸憲法第二十三條的立法意旨。被告核准本徵收案計畫書所載
長達二十年又三個月的計畫進度，花蓮縣政府於辦理徵收公告當時未列入公告事項徵
求異議，違背土地法第二百二十七條第一項所定告知義務，也妨礙同條第三項所定土
地關係人行使異議權。本徵收之土地係備將來使用，惟因非採保留徵收，顯然違背土
地法第二百十三條第二項和第二百十四條之規定。六、憲法第一百四十三條第一項第
二段規定：「人民依法取得之土地所有權，應受法律之保障與限制。」及憲法第十五
條、第二十三條均指明人民合法的權益和財產權，均不受法律所無之限制，被告既為
公用徵收事項之中央主管機關，對原告於訴願書上具體指摘花蓮縣政府不法徵收系爭
土地的三項事證和無效徵收的法律原因，迄未在訴願書理由項下記載其法律意見為事
實，參照民事訴訟法第四百六十九條第六項規定為不備理由之當然違背法令，依據行
政訴訟法第十二條規定，請求停止執行系爭土地地上物之拆除和土地使用。另憲法第
一百四十三條第一項第一段也明定：「中華民國領土內之土地屬於國民全體。」又第
二條訂定：「中華民國之主權屬於國民全體。」；倘政府對人民合法取得之土地所有
權，得在不備法定要件和法定程序下限制其所有權或逕行囑託登記取得其所有權，則
我全體國民所屬的主權和領土，面對強權的覬覦，我政府以何處之﹖請求撤銷再訴願
決定等語。
被告答辯意旨略謂：一、國家因教育學術事業之需要得徵收私有土地，為土地法第二
百零八條第七款所明定，又都市計畫公共設施保留地得由該管政府以徵收方式取得，
亦為都市計畫法第四十八條所規定。花蓮縣政府為辦理花蓮市「文小四」校舍工程，
需用原告等所有坐落花蓮市○○段三八九七號等六十筆土地，合計面積二．○二九五
公頃，經依法報經台灣省政府以七十九年四月六日七九府地二字第一四二八○五號函
核准徵收及附帶徵收其地上物，依法並無不符。二、市、縣地政機關發給補償地價及
補償時，應受補償人拒領或不能受領者，得將款額提存之，為土地法第二百三十七條
所明定；又行政院五十九年十二月一日台五十九內一○九○七號令規定，關於徵收公
告期滿十六日起一個月內辦理提存待領，惟此項提存期間之規定，祇屬訓示性質，並
非法定不變期間，市、縣地政機關實際提存日期如有超越是項期限，僅屬行政責任問
題，對其土地徵收核准案之效力，並無影響（鈞院六十八年判字第四八○號判決參照
），是以台灣省政府地政處先後以八十六年九月十二日八六地二字第五四五一○號函
及八十六年九月二十七日八六地二字第五七四五七號函復原告略以：「花蓮縣政府所
為之提存，對於核准之效力並不影響」，及「花蓮縣政府所為之囑託登記應無違誤，
自無撤銷囑託登記可言」在案。按訴願、再訴願之提起，以有行政處分存在為前提要
件，所謂行政處分，係指中央或地方機關基於職權，就特定之具體事件所為發生公法
上效果之單方行政行為而言，為訴願法第一條及第二條所明定，本案所為之函復，既
非對人民所為之行政行為，更不因而對人民發生具體法律上之效果，自不能認其為行
政處分而對之提起訴願，是以原告據以提起訴願、行政訴訟，顯無理由。三、又本案
系爭土地，原告申請依土地法第二百十九條規定照原徵收價額收回，亦經內政部八十
六年七月二日台（八六）內訴字第八六○三一五二號訴願決定，及行政院八十六年十
一月七日台八十六訴字第四二七六四號再訴願決定暨鈞院八十七年度裁字第一四八號
裁定，均駁回在案，併予陳明。綜上所陳，本案原告請求撤銷徵收土地所為之所有權
移轉登記，應無理由，請求駁回原告之訴等語。
　　理　由
本件被告原為台灣省政府地政處，嗣其業務由內政部承受，內政部乃聲明承受訴訟，
應予准許，合先明。
本件再訴願決定係以：『按「提起訴願，以有行政處分之存在為前提要件。所謂行政
處分，乃行政主體就具體所為之發生法律上效果之單方的行政行為。至行政官署所為
單純的事實之述或理由之說明，既不因該項述或說明而生法律效果，自非行政處
分，人民對之，即不得提起訴願。」行政法院四十四年判字第十八號著有判例。本件
花蓮縣政府為取得花蓮市都市計畫「文小四」學校用地，需徵收再訴願人（即原告，
下同）所有花蓮市○○段三八四六、三八七五、三八七六地號等土地，乃依土地法第
二百零八條第七款規定，報經臺灣省政府以七十九年四月六日府地二字第一四二八○
五號函核准徵收及附帶徵收其地上物。再訴願人認系爭土地係由臺灣省政府依土地法
第二百二十三條規定核准徵收，惟花蓮縣政府並未依土地法第二百三十三條規定，將
地價及補償費於公告期滿十五日內發給，乃向臺灣省政府地政處陳情略以，花蓮縣政
府所為上開土地所有權囑託移轉登記之處分，違反有關規定，請求臺灣省政府依省縣
自治法第五十四條第三項規定，撤銷花蓮縣政府對系爭土地所為之囑託所有權移轉登
記。經臺灣省政府地政處以八十六年九月十二日地二字第五四三一○號函復再訴願人
略以，依土地法第二百三十七條規定，市、縣地政機關交付補償地價及補償費時，應
受補償人拒絕受領、不能受領或所在地不明時，得將款項提存待領；又行政院五十九
年十二月一日台內字第一○九○七號令規定，關於徵收土地之補償費遇有拒絕受領或
不能受領等情事，應於徵收公告期滿後十六日起一個月內辦理提存待領（按本案已辦
理提存），惟此項提存期間之規定，祇屬訓示性質，並非法定不變期間，市、縣地政
機關實際提存日期如有超越是項期限，僅屬行政責任問題，對其土地徵收核准案之效
力，並無影響，．．．。嗣後再訴願人又提陳情，臺灣省政府地政處再以八十六年九
月二十七日地二字第五七四五七號函復再訴願人略以，．．．各級政府機關依法徵收
私有土地，經公告期滿並補償完畢，縣市地政機關應依土地登記規則第二十八條、第
七十八條規定備函囑託該管地政事務所，逕為辦理土地所有權移轉登記；準此花蓮縣
政府所為之囑託登記應無違誤，自無撤銷原囑託登記可言。再訴願人對上開地二字第
五七四五七號函表示不服，提起訴願被駁回，遂向本部（即被告內政部）提起再訴願
。經核臺灣省政府地政處上開復函內容，係就再訴願人之陳情事項所為之答復與說明
，為有關法令適用之說明，並非行政處分（本案撤銷該地政事務所之囑託登記權責機
關為花蓮縣政府），再訴願人遽行提起訴願、再訴願，揆諸首揭判例意旨，程序自有
未合，應予駁回不予受理，原決定以實體論駁，理由雖有不同，惟駁回之結果則一，
應予以維持。』為由，認原告之再訴願為不應受理，依訴願法第十七條第一項前段規
定駁回原告之再訴願，固非無見。惟查，原告起訴主張：按訴願法第十九條明定：「
訴願就書面審查決定之」，原告於八十七年四月八日向被告提起之訴願書係主張撤銷
台灣省政府地政處八十六年九月二十七日地二字第五七四五七號函所為：「花蓮縣政
府所為之囑託登記應無違誤，自無撤銷囑託登記可言。」之否准處分，並無「不服台
灣省政府八十七年三月十二日府訴二字第一四八二二四號訴願決定」之記載，被告竟
以訴願書上所無記載前述事項予審查決定，係就當事人未主張之事實依職權斟酌，顯
有認作主張之違法情形等語。再參酌原告於八十七年四月十日向被告所提出之訴願書
記載訴願事項：『一、台灣省政府授權台灣省政府地政處所為八十六年九月二十七日
地二字第五七四五七號函說明二：「花蓮縣政府所為之囑託登記應無違誤，自無撤銷
囑託登記可言」撤銷。二、花蓮市○○段三八四六、三八七六、三八七五等地號於民
國八十一年二月十日因徵收所為囑託登記「花蓮縣」撤銷。』，事實與理由欄第三項
記載『．．．唯經授權台灣省地政處以八十六年九月二十七日、八六地二字第五七四
五七號函復：「花蓮縣政府所為之囑託登記應無違誤，自無撤銷囑託登記可言。」，
並經台灣省政府以八十七年三月十二日府訴二字第一四八二二四號決定確認「花蓮縣
政府所為之囑託登記應無違誤，自無撤銷囑託登記可言」云云「應有否准所請之意」
台灣省政府既確認對訴願人所請作否准之處分，訴願人不得已依法提起訴願。』等語
。由以上所述，原告究係對台灣省政府地政處八十六年九月二十七日地二字第五七四
五七號函不服，復向被告提起訴願，或係不服台灣省政府八十七年三月十二日八七府
訴二字第一四八二二四號訴願決定不服，向被告提起再訴願，即有待詳究原告係提起
訴願或提起再訴願後，再予審查決定，再訴願決定機關就此未予詳究，遽認原告向其
提出之訴願書為提起再訴願，以再訴願程序審查決定，認不應受理，而駁回再訴願，
自有未洽，原告起訴論旨執以指摘，尚非全無理由，爰將再訴願決定撤銷，由被告查
明後另為妥適決定，以期適法。本院認本件無行言詞辯論之必要；至原告聲請停止執
行部分，另以裁定駁回之，均附此明。
據上論結，本件原告之訴為有理由，爰依行政訴訟法第二十六條前段，判決如主文。
中    華    民    國     八十八      年     十二     月      三十       日
                    行 政 法 院 第 六 庭
                                審 判 長 評  事      鍾  曜  唐
                                         評  事      徐  樹  海
                                         評  事      高  啟  燦
                                         評  事      林  家  惠
                                         評  事      劉  鑫  楨
右  正  本  證  明  與  原  本  無  異
                                         法院書記官  陳  盛  信
中    華    民    國     八十九      年      一      月       三        日
